臺灣基隆地方法院刑事判決　
110年度訴字第316號
                                      110年度訴字第359號
公  訴  人  臺灣基隆地方檢察署檢察官
被      告  張詠翔


指定辯護人  楊大維律師（本院公設辯護人）  
被      告  周志江


指定辯護人  姚宗樸律師（義務辯護）
被      告  陳聖珈




選任辯護人  陳振瑋律師
            章文傑律師
被      告  陳偉傑


選任辯護人  陳逸帆律師
被      告  陳志忠




選任辯護人  余昇峯律師（法律扶助）
被      告  蔡孟晉



指定辯護人  黃啟銘律師（義務辯護）
上列被告因強盜等案件，經檢察官提起公訴（110年度偵字第405
6號、第4181號、第4382號）暨追加起訴（110年度偵字第5632號
、第5820號），本院判決如下：
    主    文
丙○○犯攜帶兇器強盜罪，處有期徒刑柒年。
甲○○共同犯妨害自由罪，處有期徒刑肆月，如易科罰金，以新臺
幣壹仟元折算壹日。
己○○共同犯妨害自由罪，處有期徒刑肆月，如易科罰金，以新臺
幣壹仟元折算壹日。
戊○○共同犯妨害自由罪，處有期徒刑叁月，如易科罰金，以新臺
幣壹仟元折算壹日。
陳志忠犯傷害罪，處有期徒刑玖月。
蔡孟晉共同犯妨害自由罪，處有期徒刑叁月，如易科罰金，以新
臺幣壹仟元折算壹日。
    犯罪事實
一、緣丙○○於民國110年6月間向己○○借用之iphone 12 Pro行動
    電話1支，遭黃梓豪（綽號種子）拿走，己○○於110年6月6日
    上午至基隆巿新西街2巷27號找黃梓豪索回上開行動電話並
    報警處理，經警到場處理時，在該處查獲另案通緝之李偉民
    ，李偉民因而繳付具保金新臺幣（下同）5萬元，黃梓豪、
    李偉民將此事歸責於己○○。數日後，黃梓豪、李偉民約己○○
    見面解決上開糾紛，己○○請求甲○○（為李偉民之前妻舅）一
    同前去，抵達相約之基隆巿西定路綽號「飯糰」男子住所後
    ，己○○遭黃梓豪、李偉民及丁○○等人脅迫簽立內容為己○○於
    110年5月30日向黃梓豪借款10萬元之借據1紙，及面額各為3
    萬元、3萬5千元、3萬5千元，發票日期均為110年5月30日之
    本票3紙始得脫身（上開事件經警另行查辦）。己○○事後向
    丙○○告知上情，丙○○對黃梓豪心生不滿，欲向黃梓豪取回上
    開行動電話及借據、本票等物，遂於110年6月12日，連繫甲○○、乙○○（另行通緝）、無犯意聯絡之辛○○（經檢察官另為
    不起訴處分）及未滿18歲之少女陳○玲（另移送少年法庭審
    理），乙○○則找陳志忠（綽號螃蟹），陳志忠再找戊○○、蔡
    孟晉前來助勢。丙○○、己○○、甲○○、陳志忠、戊○○、蔡孟晉
    、乙○○、辛○○、陳○玲等人先於110年6月13日2時許，在基隆
    市信義區六和街之「車滿城自助洗車廠」集合，商議由甲○○
    、己○○以交付系爭iphone 12 Pro行動電話包裝盒使其得將
    行動電話轉售為由，將黃梓豪約出，陳志忠、乙○○攜帶開山
    刀、非制式空氣槍（未證明有殺傷力）壓制黃梓豪上車往他
    處談判，商議既成，丙○○、己○○、甲○○、陳志忠、戊○○、蔡
    孟晉與乙○○共同基於妨害自由之犯意聯絡，由甲○○先打電話
    給李偉民，使李偉民轉告黃梓豪相約在基隆市○○區○○路000
    號OK便利商店前見面，再由陳志忠駕駛車牌號碼0000-00號
    、戊○○駕駛車牌號碼0000-00號、甲○○駕駛車牌號碼000-000
    0號等三台自小客車，分別附載丙○○、己○○、辛○○、陳○玲、
    乙○○、蔡孟晉一同抵達上開OK便利商店附近停車，等候黃梓
    豪出現，甲○○所駕之BFQ-3716號自小客車附載己○○停放在便
    利商店前，再撥打電話予李偉民，李偉民要甲○○在該處等候
    ，之後即有李偉民友人丁○○、庚○○前來，正與甲○○談話時，
    陳志忠認係「種子」黃梓豪前來，與乙○○下車，各持開山刀
    1把，質問丁○○、庚○○是否為「種子」之男子，然均遭否認
    ，陳志忠竟基於傷害人身體之犯意，持開山刀揮砍丁○○之左
    手臂2次，致其受有左上臂2處割裂傷之傷害，陳志忠再與乙○○各以開山刀架在丁○○、庚○○脖子，乙○○對丁○○及庚○○稱：
    「若不上車，就要砍死你們」等語，使丁○○、庚○○心生畏懼
    ，不能反抗而乘坐至甲○○所駕BFQ-3716號自小客車後座，陳
    志忠則持開山刀及空氣槍坐上該車副駕駛座，吩咐甲○○駛往
    偏僻處所，甲○○即駕車往海洋大學方向行駛，以此方式妨害
    丁○○、庚○○之行動自由，己○○改搭坐乙○○駕駛之3015-VH號
    自小客車，與丙○○、辛○○、陳○玲同車，戊○○則駕駛0193-T9
    號自小客車附載蔡孟晉，均跟隨在甲○○車輛後方。行車途中
    ，陳志忠見庚○○在使用行動電話，為防丁○○、庚○○尋求支援
    ，即承前妨害自由之接續犯意，出示開山刀及空氣槍，恫嚇
    以：「若不交出手機，搜到的話就把你們丟到海裡」、「這
    是真槍，知道什麼就說什麼。如不配合就要你們好看」等語
    ，脅迫二人均交出其所有之行動電話，使丁○○、庚○○均心生
    畏懼，丁○○將所有之iphone 6及OPPO行動電話各1支、庚○○
    將REALM行動電話1支，均交予陳志忠，陳志忠將上開3支行
    動電話放在汽車儀表板上。車輛抵達海洋大學旁之小艇碼頭
    後，陳志忠要丁○○、庚○○均下車跪在地上，經己○○指認後稱
    來人並非種子，然丁○○為參與脅迫簽立借據、本票之其中一
    人，因該處釣客較多引起注意，陳志忠隨即讓眾人上車（此
    時乙○○將015-VH號自小客車停放在該處，與丙○○、辛○○、陳
    ○玲另改搭至不知情柳凱堯駕駛前來之車號000-0000號白色
    賓士自小客車），上開自小客車分別行駛至和平島公園後，
    陳志忠要丁○○下車跪在地上，丙○○、己○○、乙○○均下車，甲○○、辛○○、陳○玲、戊○○、蔡孟晉及庚○○則各自留在車上等
    候，丙○○聽聞丁○○參與其中，心生憤怒，另起傷害之犯意，
    以腳踢向丁○○臉部，致其所戴之眼鏡破損至令不堪用，並恫
    嚇丁○○要將「種子」找出來，否則要丟到海裡，不得報警，
    且要其向「種子」傳達不得再動己○○，否則還要找丁○○出來
    等語，致丁○○心生畏懼，致生危害於生命、身體之安全，眾
    人認事情已有結果，即讓丁○○返回BFQ-3716號車上，囑由甲○○駕車載送丁○○及庚○○離開和平島公園，陳志忠將REALM行
    動電話返還予庚○○供其2人得對外聯絡。惟丙○○竟另起意為
    自己不法之所有，明知己○○行動電話一事與丁○○無關，竟持
    開山刀站在BFQ-3716號自小客車旁，逕將丁○○之iphone 6及
    OPPO行動電話各1支均拿走，另要丁○○交出其手戴之SEIKO手
    錶1支，丁○○迫於形勢無法反抗，將手錶交予丙○○，之後甲○○於同日3時許始駕車載送丁○○、庚○○離開，丙○○將上開ipho
    ne 6行動電話交予己○○，其他人均各自離開和平島公園。同
    日凌晨，丙○○至不知情友人李家豪住處時，將OPPO行動電話
    交予不知情友人許瀚陽研究解鎖，又將SEIKO手錶放在李家
    豪住所。嗣丁○○及庚○○下車後即報警處理，經警查辦後，分
    別持拘票拘提己○○、甲○○、丙○○到案，在己○○身上扣得丁○○
    之iphone 6行動電話，丙○○則帶同員警方至李家豪及許瀚陽
    住所，分別起出丁○○之SEIKO手錶及OPPO手機扣案。乙○○事
    後主動聯絡丁○○商談和解事宜，並將其在停車廠曾出示之空
    氣槍輾轉交予辛○○，要求辛○○到案說明時主動擔負持有槍枝
    之責，嗣辛○○到案說明時自動交付上開空氣槍1支。
二、案經丁○○、庚○○訴由基隆市警察局第四分局報告臺灣基隆地
    方檢察署檢察官偵查起訴。
    理    由
壹、程序事項（證據能力部分）
一、供述證據：
　㈠就被告己○○、戊○○、丙○○：
  ⒈證人丁○○、庚○○及其他共同被告於警詢所證內容，暨丙○○另
    主張證人辛○○警詢證述部份，係屬被告以外之人於審判外之
    陳述，且被告己○○、戊○○、丙○○及其辯護人於本院準備程序
    中亦主張該證據無證據能力，不同意該證述內容作為認定本
    案犯罪事實之證據，而上開證人分別於檢察官偵訊時及本院
    審理時均已到庭證述明確，是渠等於警詢時之證言亦非證明
    被告犯罪之必要證據，是揆諸前揭規定，上開證人於警詢時
    之證言自不得作為被告己○○、戊○○、丙○○部分犯罪事實之證
    據。
　⒉證人丁○○、庚○○、辛○○及其他共同被告之偵查證述部分：按
    刑事訴訟法第159條第1項雖規定，被告以外之人於審判外之
    言詞或書面陳述，除法律有規定外，不得作為證據。而本件
    證人於偵查中所為之證詞固均屬被告以外之人於審判外之陳
    述，惟依刑事訴訟法第159條之1第2項規定，原則上屬於法
    律規定為有證據能力之傳聞證據，於例外顯有不可信之情況
    ，始否定其得為證據。是以，得為證據之被告以外之人於偵
    查中所為之陳述，因其陳述未經被告詰問，應認屬於未經合
    法調查之證據，此項詰問權之欠缺，非不得審判中由被告行
    使以補正，而完足為經合法調查之證據，此有最高法院97臺
    上字第2340號判決參照。查上開證人等於偵查中之證述，均
    已依法具結，有卷內結文在卷可憑，且衡諸該等陳述之作成
    並無顯不可信之情況，而被告己○○、戊○○、丙○○及其辯護人
    雖各主張上開證人於檢察官偵查時之證述無證據能力，又無
    法指出顯不可信之情況，因認具有證據能力。
  ㈡就被告陳志忠、蔡孟晉、甲○○：
　　按被告以外之人於審判外之陳述，雖不符刑事訴訟法第159
    條之1至第159條之4之規定，而經當事人於審判程序同意作
    為證據，法院審酌該言詞陳述或書面陳述作成時之情況，認
    為適當者，亦得為證據；又當事人、代理人或辯護人於法院
    調查證據時，知有刑事訴訟法第159條第1項不得為證據之情
    形，而未於言詞辯論終結前聲明異議者，視為有前項之同意
    ，刑事訴訟法第159條之5定有明文。本件認定犯罪事實所引
    用之卷證資料，屬於傳聞之供述證據部分，檢察官、被告及
    其辯護人於本院準備程序及審理時均表示沒意見，而本院審
    酌該等言詞陳述作成時之情況，並無證據證明係違背法定程
    序或違反陳述者意願所取得，且本院認為均適當得為證據，
    依刑事訴訟法第159條之5第1項之規定，應有證據能力。
二、其餘非供述證據資料，查無係違背法定程序而取得，自應認
    有證據能力。
貳、實體事項
一、本院認定被告等所犯罪責之說明：
　㈠被告辯解：
　⒈被告丙○○坦認有傷害、毀損犯行，否認有恐嚇、妨害自由及
    加重強盜犯行，辯稱略以：「在洗車場時只有說要拿刀嚇他
    們，叫他們把手機、本票還回來，砍人押人我不知情，是乙○○把事情做完之後才告訴我們；丁○○有參與己○○簽本票部分
    ，把他手機做抵押，我跟己○○是事主，所以2支手機是交給
    我們，因為那2支手機已經破舊，加上還有10萬元本票，所
    以又拿走丁○○手錶，我覺得那支手錶加上2支手機，丁○○才
    會拿己○○手機回來換」；公設辯護人辯護意旨略以：丁○○證
    詞誇大不實，丙○○叫丁○○拿手錶時，是否有持刀而構成加重
    強盜，有合理懷疑空間；車滿城洗車廠監視錄影畫面，僅能
    證明被告當時知道槍枝存在，但無法證明被告丙○○與其他共
    犯欲使用刀槍等兇器去傷人的行為，無法證明有強盜犯意，
    況且，被告丙○○拿刀是出於恐嚇別人與自衛自保目的，最多
    只能證明他們有傷害預見可能性；辛○○在偵訊筆錄有說「是
    胖胖主導這整件事情」，這是他個人意見，「也有分成動手
    與不動手」這句話並未說明動手與不動手是什麼意思，到底
    是傷害或是其他可能性，未能證明被告丙○○有跟其他人有強
    盜犯意；觀察整個案發過程，真正使告訴人陷於不能抗拒的
    情形，是起意砍傷與押人的同案被告，就算被告丙○○知道有
    刀槍，也無法證明他能預見其他人有強盜犯意，何況陳志忠
    與丙○○之前並不熟，被告丙○○如何能知道其他人要做何事，
    乙○○也證述押人與砍傷人都是他自己臨時起意的，所以難認
    他們彼此有加重強盜之共同犯意，丙○○是在最後地點才看到
    綁錯人，那個時候手機強盜行為已經結束，也難論此時丙○○
    有相續之共同正犯；就指示路線或者是叫別人上下車，並非
    加重強盜之構成要件，就算丙○○向其他人說應該要如何開或
    有叫其他人上下車，係因丙○○是在地人，對基隆地緣狀況比
    較熟悉，並不能以此推論丙○○是本件主導策畫之人等語。
　⒉甲○○否認有加重強盜、傷害、妨害自由、恐嚇、毀損犯行，
    辯稱略以：「我到洗車場看到螃蟹他們拿刀、槍出來，叫我
    去找種子他們，如果我不帶他們去，他們可能對我不利..是
    螃蟹跟乙○○拿刀上去砍人，螃蟹砍完人之後，叫丁○○、庚○○
    上我的車後座，螃蟹拿著刀跟槍坐上副駕駛座，叫我開走，
    我當下迫於無奈也就把車開走，螃蟹叫丁○○、庚○○把身上共
    3支手機交出來放在副駕駛座前置物箱，以免他們求助..螃
    蟹下車的時候把3支手機拿走，事情結束之後有把其中1支手
    機交給我，並且叫我把丁○○、庚○○載出去，讓他們有電話可
    以打..我參與的部份只有開車而已，其他都沒有做」，辯護
    人姚宗璞律師辯護意旨略以：甲○○從頭到尾都沒有下車，也
    沒有拿刀，強盜、傷害與妨害自由部分，都沒有參與，他是
    在被迫之情形下，被陳志忠安排2 位被害人上車，再要求他
    開到目的地，基本上對於這些事情都沒有共同犯意，不應該
    成立加重強盜罪嫌。
　⒊己○○否認有加重強盜、傷害、妨害自由、恐嚇、毀損犯行，
    辯稱略以：「我的iphone 12 pro手機借給丙○○，被種子搶
    走，我去報案，種子說因為我報警，害他們的人被警察抓走
    ，用5萬元交保，要我簽本票負擔這個費用..我跟丙○○說本
    票的事情，丙○○就計畫向種子拿回我的手機跟本票，110年6
    月13日凌晨甲○○約種子出來，我跟丙○○、甲○○還有其他我不
    認識的人，共開了3、4台車過去，我換坐另一台休旅車，所
    以丁○○他們2人發生什麼事情我沒有看到，車子開到海大附
    近，我被叫下車，他們叫我指認，我說丁○○有在現場，他們
    覺得現場釣客太多，又上車換了另一個地點，我下車之後看
    到丁○○跪在地上，他的左手流血，其他人對他咆哮，叫丁○○
    不要動我，並且要他把種子找出來，螃蟹拿走丁○○的2支手
    機，丙○○拿走丁○○的手錶，丙○○把丁○○的iphone 6手機拿給
    我，叫我用這支手機換回我的iphone12pro手機。我有我當
    時用的手機拍丁○○的iphone 6傳給甲○○，要甲○○告知丁○○拿
    回這支iphone 6，沒有要附條件拿來交換我的手機」，辯護
    人章文傑律師辯護意旨略以：己○○在客觀上對本案犯罪行為
    ，並無任何助力或幫助可能性，他在便利商店時並沒有下車
    ，押人、持刀砍人、手機、手錶被搶走及其他打人、踢人行
    為，都不是己○○所做，所以己○○在整個犯罪行為，幾乎沒有
    任何作用可言，其本身沒有加重強盜、傷害、妨害自由、強
    制等犯意。己○○最早是希望透過報案來處理這件事情，在事
    發當下，完全沒有預料到這種情形，己○○是處於驚恐狀態，
    如果他離開了，是否會遭受到事後報復也不可知，己○○當下
    其實是喪失自由選擇空間，不能因為他中間未離開，就認定
    被告己○○知道而且逃避後續行為。當時他們所有行動都是源
    自己○○手機被搶走，他甚至被強迫簽本票及借據，事實上己○○可以在法律上主張侵權行為，所以縱然鈞院認為己○○手段
    是不法故意，但只是為了捍衛自己權利，因此己○○不具備不
    法所有意圖。
　⒋戊○○否認有加重強盜、傷害、妨害自由、恐嚇、毀損犯行，
    辯稱略以：「110年6月12日螃蟹約我過去基隆載人，我的職
    業是開白牌車，我跟他說我車上有載朋友，螃蟹說沒有關係
    ，110年6月13日凌晨1點多，我開0193-T9福特車輛載蔡孟晉
    到深澳坑那邊跟螃蟹會合，跟著他們的車到洗車場，現場約
    有七、八人，說要去拿回己○○的手機，叫我跟蔡孟晉跟他們
    的車，到西定路OK超商附近，我停在休旅車的後面，螃蟹跟
    乙○○就從休旅車下來改坐到我車子的後座，他們叫我把車開
    到OK超商對面，過了10多分鐘被害人2人走過來，螃蟹跟乙○○就下車，我也下車看，他們各拿著1把開山刀架在被害人2
    人身上，我覺得沒有我的事就回車上，我聽到有人叫2個被
    害人上NISSAN車輛，之後叫我開車跟他們走，我車上僅載蔡
    孟晉1人，他們開到海洋大學附近的一塊空地，我車停在入
    口附近，跟蔡孟晉走進去，看到被害人2人跪在地上，NISSA
    N車輛車主拿礦泉水跟衛生紙在擦車門上的血跡，我跟蔡孟
    晉回到車上等，之後有一台白色賓士車開進去，我在車上等
    了10幾分鐘，他們說要換地方，我又開車載蔡孟晉跟車到和
    平島公園，我下車看到NISSAN車輛後面聚集了1堆人，他們
    在做什麼事情我不清楚，我就回到車上，所以沒有看到有人
    拿被害人的手錶、手機」，辯護人陳逸帆律師辯護意旨略以
    ：被告戊○○係白牌車司機，係載客至洗車場，且於洗車場停
    留時間僅5分鐘，其他被告均係第一次與被告見面，戊○○與
    其他在場被告不可能有犯意聯絡，戊○○係因害怕事後被清算
    而無法逕自離開。此外，其他被告亦自承取得財物係出自個
    人之意，與戊○○無關，是被告所為應非構成強盜罪、加重強
    盜罪之要件，請諭知無罪判決。倘鈞院認被告有罪，則請考
    量被告對於未離開現場之行為就違法可能性已有認知，且歷
    經本案偵審，對自己行為已有深刻反省，並酌以被告審理後
    均配合審訊，犯後態度良好，暨考量被告車禍後傷勢程度、
    需持續回診追蹤之情形，予以從輕量刑並宣告緩刑。
　⒌陳志忠坦認有傷害、妨害自由、恐嚇犯行，否認有加重強盜
    及毀損犯行，辯稱略以：「己○○的手機借給丙○○使用，結果
    被種子搶走，己○○有去報案，報案之後警察沒有抓到人，隔
    天甲○○帶己○○去找種子，結果己○○被逼著簽本票跟借據，這
    些人我只認識乙○○，13日當天我以為丁○○就是種子，而且他
    們當天是要跟己○○拿iphone 12的盒子方便變賣，所以才一
    下車就砍傷丁○○，把丁○○、庚○○押上車之後，甲○○才說這兩
    人都不是種子，我會針對丁○○是因為我認為丁○○是種子的人
    ，而且丁○○也參與逼迫己○○簽本票跟借據，開車路上丁○○、
    庚○○的手機一直在響，才會把他們手機拿走不讓他們接電話
    ，這3支手機從頭到尾都放在甲○○車子的擋風玻璃上，到了
    和平島事情要結束的時候，才把這3支手機拿出來，我把庚○○手機還他，因為不關他的事情，丁○○有參與己○○的事情，
    我就把丁○○的2支手機都丟給丙○○，至於丙○○怎麼處理我就
    不管了，我不知道丙○○拿走丁○○的手錶，我並沒有強盜的意
    圖。我是在跟丁○○和解的時候才知道丁○○的手錶被拿走了」
    ，辯護人余昇峯律師辯護意旨略以：依據證人庚○○、丁○○及
    甲○○證述可知，在庚○○、丁○○交付手機之前，確實有手機鈴
    響或是使用手機情形，被告是為了避免他們報警、聯絡他人
    ，才要求交出手機，事後確實有將庚○○手機交還，顯然行為
    當時並無強盜故意，而且事後被告也沒有參與詢問手機密碼
    行為，依據甲○○及其他證人所述，是丙○○單獨起意而為。既
    然陳志忠要求交付手機的目的缺乏據為己有的不法所有意圖
    ，因此與加重強盜之構成要件不符。另外，強盜手錶與毀損
    眼鏡部分，都是丙○○另起犯意所為，不管是犯意聯絡或行為
    分擔陳志忠均未參與，難以該部分犯行相繩。
　⒍蔡孟晉否認有加重強盜、傷害、妨害自由、恐嚇、毀損犯行
    ，辯稱略以：「當日凌晨1點陳志忠打電話給我，說他跟種
    子吵架找我去幫忙打架，戊○○是白牌車司機，我叫戊○○載我
    去基隆，戊○○不知道是要去做什麼，我有帶1把以報紙包住
    的西瓜刀過去，到基隆之後陳志忠開馬自達帶我們的車到洗
    車廠，我有帶著刀下去，因為在場的人我都不認識，而且也
    不是對方的人，所以我跟戊○○又上車了，我沒有認真聽在場
    人在講什麼，之後有人說種子在OK便利商店那邊，戊○○開車
    載我一人，另外還有NISSAN白色車子、馬自達休旅車兩台車
    ，我完全不認識其他人，不知道其他車子上面坐著什麼人，
    到便利商店前100公尺，所有的車都停在那邊，乙○○跟陳志
    忠先坐上我們的車，叫我們開到白色NISSAN車子前面，我跟
    乙○○、陳志忠、戊○○都下車，之前跟我們說會有3、40人，
    結果我過去一看只有2個人，我跟戊○○就上車了，我有看到2
    個人被陳志忠跟乙○○拿開山刀押上白色NISSAN車，我跟戊○○
    就開車跟他們車子走，接下來的情況都是他們停在哪裡我們
    就停在哪裡，中間有停在一個可以看到船的地方，我們剛下
    車就有一台白色賓士開過來，他們就都開車回頭，我們也跟
    著開車離開，到下一個地方，我跟戊○○就離他們蠻遠的，我
    沒有看到發生狀況，不知道現場有人的手機、手錶被拿走了
    ，之後他們開車離開該處，我們跟車移動到高速公路入口，
    他們說沒事，我跟戊○○就直接開回台北」，辯護人黃啟銘律
    師辯護意旨略以：蔡孟晉在案發當天前往基隆，是應陳志忠
    邀約，他到場目的是為了助陣，依照所有證人之證詞，蔡孟
    晉在OK便利商店並無拿刀下車，在被害人交出手機時，他也
    不在車上，到達和平島公園時，蔡孟晉也沒有下車，也不知
    道手錶的事情，因此被告在整件案發過程當中，並無從事任
    何加重強盜犯行之客觀行為，又依其他共同被告證述，當天
    在洗車場是丙○○、己○○及乙○○在討論要如何把對方騙出來，
    討論之人並非蔡孟晉，討論的事實也跟後來的手機、手錶等
    加重強盜犯行無關，由此可見，被告蔡孟晉在主觀上並無任
    何犯罪故意，與其他共同被告之間亦無犯意聯絡，綜上，被
    告確實沒有涉犯加重強盜之犯行，請諭知被告無罪。
  ㈡證人丁○○於本院審理證稱：「我看到有一台車停在便利商店
    門口，甲○○在車上，庚○○過去跟甲○○聊天，後來就看到2、3
    台車過來，下車大概有3、4個人，拿刀的人有2個。一個拿
    刀的人問我是種子嗎，我堅持說我不是種子，他就砍我，砍
    完我之後就說『跟我走』，當下我怕會再被砍，所以就配合那
    個人。我坐駕駛座後面，庚○○坐副駕駛座後面，甲○○開車，
    砍我的人坐副駕駛座。上車後砍我的人叫我把手機交出來，
    並且說如果讓他搜出來的話，就要把我丟下海。我交出兩支
    手機，一支OPPO一支IPHONE，庚○○也交出一支手機。在車上
    交出手機之後，我記得是放在前座擋風玻璃的下面。坐副駕
    駛座的人，他有拿開山刀、還有亮出疑似一把槍，他還問我
    『你看這是真的還假的』。我從西定路被押到海洋大學旁邊的
    空地，他叫我和庚○○下車，叫我們跪在車子後方，叫己○○來
    指認我跟庚○○是否『種子』。再來是到和平島，當時只有我一
    個人下車，庚○○在車上，我還是被叫到車子後面跪著。有人
    跟我說把種子交出來，否則要把我丟下海。那時丙○○也有踹
    我，從我左臉頰踢下去，我眼鏡被踢壞掉。我上車時，丙○○
    有拿刀，叫我把手錶交出來，同時叫我不要再去找己○○的麻
    煩，否則就會來找我的麻煩，甲○○載我跟庚○○離開和平島，
    我的手機、手錶都沒有還我。在檢察官視訊開庭做筆錄的時
    候，我女朋友給我另一支手機使用，丙○○有用手機通訊軟體
    MESSENGER 密我，問我手機的密碼。我們上車時，庚○○可能
    有拿出手機看，被告可能看到我們在用手機，所以就叫我們
    把手機交出來。（審判長問：被告等人放你走時，有沒有說
    要你找到種子才要把你的手機和手錶還你?沒有講這些事；
    （審判長問：你回去之後，有沒有人跟你聯絡說要把手機還
    給你？）沒有」等語；證人庚○○於本院證稱：「當天甲○○跟
    李偉民有約，李偉民叫我下去帶人，丁○○就靠過去跟甲○○講
    話，我靠過去看，後來一台車開過來，兩個人拿著開山刀下
    車，丁○○被砍了一刀，我被人用刀架著，被押上白色NISSAN
    的車，我跟丁○○都坐後座，坐在副駕駛座的人有拿開山刀，
    還有一把好像槍的東西，他上車時有做槍枝上膛的動作；在
    車上時，坐副駕駛座的人叫我們把手機交出去，若下車看到
    手機就完蛋，我們就把手機交出去；副駕駛座的人拿了手機
    之後放在前擋風玻璃下方；在海洋大學附近空地，我們倆都
    有下車。被告等人叫我跟丁○○跪在車子副駕駛座那一邊的空
    曠處。那些人問我種子呢？我說我不知道；在海洋大學時沒
    有對我們施暴，就叫我們上車然後開去和平島；到和平島之
    後坐副駕的人問我，我說跟我沒關係，他們就叫丁○○下車，
    叫我待在車上；丁○○下車後發生什麼事情我不知道，因為我
    沒有看，丁○○上車後跟我說他有被打；到和平島時我問手機
    可以還我嗎？坐副駕駛座的人就拿給我，他說跟我不相干就
    還我。離開和平島之前，坐副駕的人跟丁○○說你手機先放在
    我這裡，丁○○上車後有跟我說他手錶被拿走了，但是我沒有
    看到」等語，證人辛○○於110年7月6日偵訊證稱略以：「在
    車滿城洗車廠義哥有拿槍出來，螃蟹拿刀；他們打算用甲○○
    的車押人、載人」等語（110偵4382號卷第611-622頁）。證
    人辛○○已證述在場被告原計劃持以兇器押走「種子」，而丁○○、庚○○雖就發生經過細節所述略有差異，然均已明確證述
    現場共有3台自小客車，在便利商店遭陳志忠、乙○○持刀妨
    害自由後，先遭陳志忠持刀砍傷、再於和平島公園遭丙○○腳
    踢臉部、毀損眼鏡，最後離去前遭丙○○持刀取走手錶等事實
    ，與被告等所述事發經過相符，應可認定，先予敘明。
　㈢本案被告丙○○、甲○○、己○○、戊○○、陳志忠、蔡孟晉事前謀
    計之內容，係針對黃梓豪所做，然案發當時赴約之來人係證
    人丁○○、庚○○，屬意外之突發狀況，故而仍應視各被告之犯
    意及行為，以判斷其各別在本案所構成之犯罪行為，較為合
    理，茲說明如下：
　⒈據被告丙○○、己○○、甲○○、陳志忠、戊○○、蔡孟晉與乙○○及
    證人辛○○、陳○玲等人所述，被告等係先於110年6月13日2時
    許，在基隆市信義區六和街之「車滿城自助洗車廠」集合，
    而車滿城自助洗車場監視錄影翻拍照片所見，「110年6月13
    日2時11分24秒，車號0000-00自小客車（陳志忠）駛進洗車
    場；2時11分34秒，0193-T9自小客車（戊○○）駛進洗車場；
    2時11分55秒蔡孟晉持開山刀自0913-T9自小客車下車；2時1
    2分2秒，乙○○持衝鋒槍自3015-VH自小客車下車並拉滑套；2
    時12分8秒，丙○○自3015-VH自小客車下車，由副駕駛座將開
    山刀交予陳志忠；2時12分16秒，陳志忠拔出開山刀；2時13
    分13秒，BFQ-5716自小客車（甲○○）駛進洗車場；2時15分4
    1秒，被告丙○○、陳志忠、乙○○、蔡孟晉、白衣黑短褲男子
    與辛○○、陳○玲均站在洗車場內；2時15分41秒，戊○○、蔡孟
    晉分別站在0193-T9號自小客車車頭及車旁；2時17分48秒，
    BFQ-5716自小客車離開洗車場；2時17分53秒，3015-VH自小
    客車離開洗車場，2時17分58秒，0193-T9自小客車離開洗車
    場」（見110偵5632號卷第103-107頁），是陳志忠、乙○○、
    蔡孟晉分別在洗車場內出示開山刀、衝鋒槍（未能證明有殺
    傷力），顯見被告等係欲共同以強暴手段對付黃梓豪，否則
    何需準備刀械槍器?本案事前被告一方集結共有8人之多，且
    已備妥刀、槍等物，又陳志忠、乙○○、蔡孟晉在洗車廠時即
    已出示上開武器，戊○○尚且供稱：「被害人走過來，螃蟹跟
    乙○○就下車，我也下車看，他們各拿著1把開山刀架在被害
    人2人身上，我覺得沒有我的事就回車上」；蔡孟晉則稱「
    攜帶一把用報紙包著的西瓜刀，到洗車場帶著刀下去，因為
    在場的人都不認識，也不是對方的人，所以跟戊○○又上車了
    ，到便利商店前跟乙○○、陳志忠、戊○○都下車，之前跟我們
    說會有3、40人，結果我過去一看只有2個人，我跟戊○○就上
    車了」等語。益見戊○○、蔡孟晉均有準備與陳志忠、乙○○共
    同控制來人之行動自由無疑，而被告甲○○、己○○既均在洗車
    場內一同計劃，顯然對於屆時使用刀、槍控制來人之行動自
    由一節均有認識且不違背其本意。丙○○為本案召集人，事前
    所有被告均在洗車廠聚集，陳志忠、乙○○、蔡孟晉攜帶刀械
    、衝鋒槍到場，被告對於欲行強暴方式對付「種子」應均知
    情。陳志忠、乙○○至便利商店下車即攜帶刀械控制來人行動
    ，雖因不認識「種子」而誤將丁○○、庚○○2人帶走，然據現
    場其他2部車輛隨即跟隨甲○○車輛駛往偏僻處一節可知，被
    告等欲以刀、槍挾持之強暴方式將「種子」帶往他處，以便
    迫其交出己○○物品，應係其等議定妨害自由之謀劃內容無誤
    ，縱然對象有誤，然實施妨害自由犯行係所有被告所認知之
    內容。刑法上之共同正犯，只須行為人彼此間具有共同犯罪
    之犯意聯絡，即為成立，且犯意聯絡包括明示或默示，事前
    或事中，因出於共同犯罪的意思，形成一個犯罪共同體，利
    用各自行為互為補充，以完成共同犯罪目的，在犯意聯絡之
    範圍內，對於自己及其他共同正犯所實行之行為，均應共同
    負責。是丙○○、甲○○、戊○○、蔡孟晉否認有妨害自由犯行，
    並不足採。
　⒉再查本案發生緣由，被告丙○○、甲○○、己○○供稱係因己○○之
    行動電話遭種子搶走，報警處理後被迫簽立本票、借據而起
    一節，經本院向基隆巿警察局第四分局安定派出所調取110
    年6月6日員警工作紀錄簿之結果，該紀錄簿登載「該日6時
    至8時，通報新西街2巷27號強盜案，警方到場了解報案人己○○稱因之前有手機借與別人，誤以為是在場人拿走，故報搶
    奪案。現場黃梓豪稱昨日酒醉睡於詹哲豪家，稱自小客車內
    物品不見，因之前與詹哲豪有金錢糾紛，以為遭其拿取，三
    方發生爭執，待警方查證後，陳民稱表示是誤會，不需要警
    方介入處理。警方於上述處事時，發現形跡可疑之男子，遂
    前往盤查，查獲通緝犯李偉民」等情（本院卷三第17頁），
    又系爭己○○所簽立之借據及本票3紙，業經案外人羅瑞玉於1
    10年6月14日提出扣押在案，亦有扣押物品清單及借據、本
    票照片附卷可參（本院卷一第428、429頁）。是被告等辯稱
    欲向「種子」黃梓豪取回系爭行動電話、本票、借據等語，
    並非虛誑，被告等在本案行為之目的，係為向「種子」拿回
    己○○之行動電話、本票、借據等物，應可認定。被告等人縱
    有事先謀劃以強暴手段為之，然則遇黃梓豪時如何向其取回
    己○○之物，各人屆時如何應對，仍需視當時突發情況以定，
    不可能如公訴意旨所指事前即共同以妨害自由、傷害、恐嚇
    、毀損及強盜等方式，以達上開目的。
　⒊被告陳志忠因不認識「種子」，持刀質問丁○○時，經其2次否
    認後即持刀揮砍，然同時持刀之乙○○並未揮刀傷害庚○○，顯
    見被告等並非行前即有傷害來人之意思，傷害丁○○一舉，顯
    係陳志忠因問話遭丁○○否認乃突然所為，非其他被告所得預
    見。又被告丙○○、己○○、甲○○、戊○○、蔡孟晉既未在便利商
    店前與陳志忠共同傷害丁○○或庚○○。此次傷害丁○○之犯行應
    認僅陳志忠一人所為才是。
　⒋而陳志忠在甲○○駕駛之自小客車上恫嚇丁○○、庚○○交出行動
    電話，及丙○○在和平島公園內恫嚇丁○○將「種子」交出來等
    語，亦係陳志忠及丙○○各自臨時起意所為，陳志忠、丙○○在
    不同地點對被害人為恐嚇言詞，陳志忠係為使丁○○、庚○○不
    能以行動電話求援，丙○○係為讓丁○○找出「種子」並不再找
    己○○麻煩，其2人恐嚇之動機、目的、地點均有不同，已難
    謂有何犯意聯絡，更遑論其他被告或未在場，或未應和陳志
    忠或丙○○而口出恐嚇言詞，實難認應使所有被告同擔恐嚇罪
    責。
　⒌再論被告甲○○、己○○、戊○○、陳志忠、蔡孟晉有無與丙○○在
    和平島公園傷害、毀損丁○○身體及物品之犯意聯絡一節，丙○○於本院111年2月22日準備程序供稱：「我本來就認識丁○○
    ，在現場己○○說丁○○也有逼迫他簽本票，我覺得很氣憤，就
    踢了丁○○臉部一下，同時造成他眼鏡破掉」等語，已自承係
    突覺氣憤而腳踢丁○○臉部，同時造成其眼鏡毀損，顯為眾人
    意料之外，況其他在場被告如有傷害、毀損之犯意聯絡，何
    以未同時在該時共同參與毆打?從而該傷害、毀損犯行，應
    係丙○○一人所為，亦可認定。
　⒍陳志忠在往海洋大學途中，最初並未要丁○○、庚○○交出行動
    電話，係因庚○○使用行動電話，陳志忠為使其等無法求援，
    始脅迫其等交出行動電話扣留一節，業據丁○○、庚○○證述屬
    實，與陳志忠供述情節相符，甲○○當時在駕駛車輛，衡情難
    以注意後座被害人使用行動電話情況，而丙○○、己○○、戊○○
    、蔡孟晉並不在該部車上，顯然不可能與陳志忠有犯意聯絡
    。
　⒎至丙○○於己○○指認結束，明知丁○○、庚○○並非「種子」，然
    竟未立即釋放二人，反而以腳踢丁○○，強要丁○○就己○○之行
    動電話、本票、借據一事全部負責，丁○○前已遭陳志忠砍傷
    、恐嚇，再遭被告等以人、車包圍，顯然無法反抗，最後，
    丙○○在丁○○、庚○○離去前，扣留丁○○之2支行動電話，另又
    持刀向丁○○討要手錶，顯係趁人多勢眾及持用兇器而強盜財
    物。丙○○雖辯稱係要丁○○拿己○○之行動電話回來交換云云，
    惟丙○○既係為己○○解決行動電話及本票、借據糾紛，然僅將
    其中之iphone 6行動電話交予己○○，卻自行收用丁○○另1支O
    PPO行動電話及手錶，當日即將行動電話交由友人許瀚陽解
    鎖，之後又傳送訊息詢問丁○○該行動電話之螢幕解鎖密碼，
    顯係欲將上開行動電話作為自己使用，而有為自己不法所有
    之意圖。衡諸丙○○與丁○○均非系爭己○○糾紛之事主，丁○○先
    遭陳志忠持刀挾持並交出行動電話，又分別遭陳志忠及丙○○
    傷害，離去前再遭丙○○持刀要脅而交付手錶，丙○○竟趁機逕
    自拿走丁○○先前交付之行動電話，亦未提及要丁○○拿己○○物
    品來換等節，顯係將原本之妨害自由犯意，在該時已提升為
    不法所有而強盜財物犯意，從而丙○○否認有不法所有意圖，
    顯係卸責之詞，不足採信。
　⒏而被告己○○、甲○○、陳志忠、蔡孟晉、戊○○有無與丙○○共同
    強盜丁○○行動電話及手錶之犯意聯絡或行為分擔?陳志忠扣
    留行動電話及丙○○始決定將丁○○行動電話、手錶拿走之時間
    點，已如上述，丁○○參與己○○簽立借據、本票一事，係己○○
    在和平島公園時才為確認，全體被告在洗車廠謀定計劃時顯
    然不可能知悉上情。衡諸在和平島公園時在場被告既已決定
    讓丁○○、庚○○搭坐甲○○之自小客車離去，陳志忠尚且將扣留
    之3支行動電話交予丙○○，其中庚○○之行動電話由陳志忠或
    甲○○交付返還，甲○○供承知道丙○○索取手錶但不知道他要做
    什麼，而坐在丁○○身旁之庚○○則不知此事，更遑論其他不在
    車旁或搭坐其他車輛未下車之被告己○○、陳志忠、蔡孟晉、
    戊○○能可預見。再己○○、甲○○於事前計劃要向「種子」索回
    iphone 12 pro行動電話及借據、本票，丙○○事後將iphone 
    6行動電話交予己○○，並稱要己○○以該行動電話換回其所有
    之iphone 12 pro行動電話，己○○縱有收受行為，衡情應係
    欲依丙○○所言伺機換回自己之行動電話，或因當場無從拒絕
    而收受，衡情非出於不法所有之意圖。而陳志忠、蔡孟晉、
    戊○○則係應丙○○要求到場相助，目標對象原為「種子」，目
    的亦非強盜財物，其與證人丁○○並不相識，丙○○、己○○與丁○○已然事了，丙○○如何處置丁○○之物，與其並不相關，亦無
    關注必要，是難認其3人有何與丙○○共犯之主觀意圖及行為
    。丙○○持刀強盜丁○○行動電話及手錶，既已超出其他被告原
    本犯意聯絡範圍之行為，不在其等原本犯意聯絡之範圍內，
    不應就此部分共同負責。是己○○、甲○○、戊○○、陳志忠、蔡
    孟晉並未就丙○○強盜財物一節有犯意聯絡及行為分擔，亦足
    認定。
　㈣此外，尚有證人許瀚陽、李家豪、陳○玲分別於警詢、偵訊證
    述，且有丁○○受傷照片、車滿城自助洗車場110年6月13日凌
    晨2時11分至17分監視錄影翻拍照片、道路監視錄影翻拍照
    片、現場照片及甲○○BFQ-3716號自小客車照片、沾有血跡衛
    生紙照片附卷（110偵4056號卷147-163、110偵4382號卷第7
    3-93頁）可稽。綜上所述，被告丙○○加重強盜犯行；陳志忠
    傷害、共同妨害自由犯行；己○○、甲○○、戊○○、蔡孟晉共同
    妨害自由犯行，已堪認定。被告上開所辯，無非係事後避重
    就輕之卸責之詞，委不足採。本案事證明確，被告犯行洵堪
    認定，應依法論科。
二、論罪科刑
  ㈠核：
　⒈被告丙○○所為，係犯強盜罪而有刑法第321 條第1 項第3款之
    情形，應論以刑法第330 條第1 項之攜帶兇器強盜罪。被告
    以一個妨害自由犯意，接續為妨害自由、傷害、恐嚇、毀損
    犯行，最後藉勢提升犯意為意圖不法所有，攜帶兇器強盜財
    物，是上開妨害自由、傷害、恐嚇、毀損手段，應為遂行其
    強盜目的，屬強盜行為之一部，自不另論罪。
　⒉被告陳志忠所為，係犯刑法第277條第1項之傷害罪、第302條
    第1項之妨害自由罪。其所為對被害人恐嚇之行為，僅屬犯
    妨害自由罪之手段，無更論以恐嚇危害安全罪之餘地，又被
    告以一個妨害自由犯意及行為，同時觸犯妨害自由、傷害2
    罪，應從一重之傷害罪論處。
　⒊被告己○○、甲○○、戊○○、蔡孟晉所為，均係犯刑法第302條第
    1項之妨害自由罪。被告己○○、甲○○、戊○○、蔡孟晉就妨害
    自由罪，與丙○○、陳志忠、乙○○有犯意聯絡及行為分擔，應
    以共同正犯論。
　㈡公訴意旨雖認被告陳志忠、己○○、甲○○、戊○○、蔡孟晉本案
    所為，係共同涉犯刑法第330條第1項之加重強盜罪嫌云云。
    然公訴人所提出之證據，尚未達於通常一般人均不致有所懷
    疑，而得確信上開被告等主觀上有何不法所有意圖，有共同
    加重強盜罪嫌，已如前述，本院無從形成被告等人成立強盜
    罪之確信，被告此部分之犯罪既屬不能證明，本應為無罪之
    諭知，然仍與前揭本院分別認定之傷害、妨害自由罪間的基
    本社會事實同一，爰依法變更起訴法條，本院當庭諭知被告
    就其等所涉加重強盜、妨害自由、恐嚇、傷害、毀損等罪名
    均為答辯，已無礙於其等防禦權之行使，爰依刑事訴訟法第
    300條規定，變更起訴法條予以審理。
　㈢爰審酌被告丙○○為向黃梓豪索回己○○之行動電話、借據、本
    票等物，集結被告陳志忠、戊○○、甲○○、蔡孟晉、乙○○及辛○○、陳○玲等人，共同以強暴方式妨害被害人丁○○、庚○○之
    行動自由，然已知尋錯對象，丙○○竟趁勢脅迫與該事件非全
    然相關之丁○○擔負責任，更自行持刀強盜其所有行動電話及
    手錶，被告等所為侵害他人之行動自由、身體生命安全及財
    產權，更嚴重影響社會治安，實非可取，應予非難。兼衡被
    告各自之犯罪動機，並非全部承認犯行之犯後態度，暨各自
    學經歷之智識程度、家庭經濟狀況、於本案參與之程度、手
    段及被害人受創程度、事後由乙○○代表與丁○○以20萬元和解
    ，然迄今僅賠償8萬5千元等一切情狀，就其所犯各罪，分別
    量處如主文所示之刑，以資儆懲，並就己○○、甲○○、戊○○、
    蔡孟晉所犯妨害自由罪部分，諭知易科罰金之折算標準。
　㈣丙○○強盜所得之行動電話2支及手錶1只，業經扣案，爰不予
    宣告沒收。又扣案空氣槍1支（經鑑定無殺傷力）非違禁物
    ，雖曾由乙○○在停車廠時出示，然無證據認定此物係用作本
    案妨害自由犯行所用，亦無從宣告沒收，附此敘明。
據上論斷，應依刑事訴訟法第299條第1項前段、第300條，判決
如主文。　
本案經檢察官陳宜愔、楊景舜、李國瑋提起公訴，檢察官陳宜愔
到庭執行職務。 
中　　華　　民　　國　　111 　年　　6 　　月　　23　　日
                  刑事第五庭審判長  法  官  吳佳齡
                                    法  官  陳怡安
                                    法  官  鄭虹眞
以上正本證明與原本無異。
如不服本判決應於收受送達後20日內向本院提出上訴書狀，並應
敘述具體理由；其未敘述上訴理由者，應於上訴期間屆滿後20日
內向本院補提理由書( 均須按他造當事人之人數附繕本) 「切勿
逕送上級法院」。
中　　華　　民　　國　　111 　年　　6 　　月　　24　　日
                                    書記官  王一芳     
附錄論罪法條全文：
刑法第321條
犯竊盜罪而有左列情形之一者，處6月以上、5年以下有期徒刑：
一、於夜間侵入住宅或有人居住之建築物、船艦或隱匿其內而犯
    之者。
二、毀越門扇、牆垣或其他安全設備而犯之者。
三、攜帶兇器而犯之者。
四、結夥三人以上而犯之者。
五、乘火災、水災或其他災害之際而犯之者。
六、在車站或埠頭而犯之者。
前項之未遂犯罰之。
刑法第330條
犯強盜罪而有第321條第1項各款情形之一者，處7年以上有期徒
刑。
前項之未遂犯罰之。
刑法第277條
傷害人之身體或健康者，處3年以下有期徒刑、拘役或1千元以下
罰金。
犯前項之罪因而致人於死者，處無期徒刑或7年以上有期徒刑；
致重傷者，處3年以上10年以下有期徒刑。
刑法第302條
私行拘禁或以其他非法方法，剝奪人之行動自由者，處5年以下
有期徒刑、拘役或3百元以下罰金。
因而致人於死者，處無期徒刑或7年以上有期徒刑，致重傷者，
處3年以上10年以下有期徒刑。
第1項之未遂犯罰之。